【裁判字號】    97,台上,1054
【裁判日期】    970313
【裁判案由】    違反毒品危害防制條例等罪
【裁判全文】
最高法院刑事判決            九十七年度台上字第一０五四號
上  訴  人  台灣高等法院台中分院檢察署檢察官
上  訴  人
即  被  告  甲○○
上列上訴人等因被告違反毒品危害防制條例等罪案件，不服台灣
高等法院台中分院中華民國九十六年十月九日第二審判決（九十
六年度上訴字第二一五三號，起訴案號：台灣台中地方法院檢察
署九十六年度偵字第四三七三號），提起上訴，本院判決如下：
    主  文
原判決撤銷，發回台灣高等法院台中分院。
    理  由
原判決認定上訴人即被告（下稱被告）甲○○有如原判決事實欄
所載之犯行，因而撤銷第一審之科刑判決，改判仍論處被告販賣
第一級毒品罪刑（處有期徒刑十二年二月）；又販賣第一級毒品
罪刑（處有期徒刑十二年二月）；固非無見。
惟查：（一）毒品危害防制條例第四條第一項之販賣第一級毒品
罪，其法定刑為死刑、無期徒刑；量處無期徒刑者，得併科新台
幣一千萬元以下罰金。又死刑減輕者，為無期徒刑；無期徒刑減
輕者，為二十年以下十五年以上有期徒刑，民國九十五年七月一
日施行之刑法第六十四條第二項、第六十五條第二項規定甚明。
是上開販賣第一級毒品罪，倘予減輕，其最輕法定刑為十五年有
期徒刑。本件原判決認定被告於九十六年二月五日中午十二時許
及同年二月六日上午一時二十分許，販賣第一級毒品海洛因予黃
兆宏各一次等情，而分別論處被告販賣第一級毒品兩罪，理由說
明各罪均依刑法第五十九條酌減其刑，惟竟逾越法定刑度，於主
文內就各罪分別宣告有期徒刑十二年二月，判決自有適用法則不
當之違法。（二）刑事訴訟法採直接審理主義，故採為判決基礎
之證據資料，必須經過調查程序而顯現出於審判庭者，始與直接
審理主義相符，否則其所踐行之訴訟程序即屬違背法令；依刑事
訴訟法第一百六十五條第一項規定：卷宗內之筆錄及其他文書可
為證據者，審判長應向當事人、代理人、辯護人或輔佐人宣讀或
告以要旨；是審判長於審判期日調查證據，應就筆錄或文書證據
向當事人、代理人、辯護人或輔佐人提示、宣讀或告以要旨，其
訴訟程序始為合法。上開規定，依同法第三百六十四條規定，為
第二審審判所準用；因之第二審法院自應踐行該項程序，使被告
及辯護人等瞭解該證據之內容及意義，並為充分之辯論，始得採
為判決之基礎，倘未依法向辯護人或被告宣讀、提示或告以要旨
，均屬違背同法第一百五十五條第二項：「未經合法調查之證據
，不得作為判斷之依據」之規定。依原審九十六年九月二十六日
審判筆錄之記載，就有關作為本件判決基礎之證據即中華電信股
份有限公司九十六年五月四日行客二警（九六）字第一三七號覆
函，未向被告及其辯護人提示、宣讀或告以要旨，致剝奪被告之
訴訟防禦權，其踐行之訴訟程序，難謂適法。又遍閱全卷，似未
有上開函件之原本或影本存卷，原判決復未敘明所存之「另案」
究係何案，致無從稽考，均有可議。（三）有罪判決書之事實欄
為適用法令之依據，凡於適用法令有關之事實必須詳為記載，始
足為適用法令之基礎。又毒品危害防制條例第十九條第一項規定
，犯該條例第四條至第九條、第十二條、第十三條或第十四條第
一項、第二項之罪者，其供犯罪所用或因犯罪所得之財物，均沒
收之；係採義務沒收主義。惟因未特別規定「不問屬於犯罪行為
人與否，沒收之」，基於刑止一身及參照刑法第三十八條第三項
前段規定之立法精神，其供犯罪所用或因犯罪所得之財物，自以
屬於犯罪行為人所有者為限，始得宣告沒收。原判決宣告沒收被
告所持有之INNOSTREAM牌手機一支，雖其理由敘述上開手機一支
係被告所有，應予沒收等語，但未說明其憑以認定該手機係被告
所有之依據，判決自有違誤。以上或係上訴意旨所指摘，或為本
院得依職權調查之事項，應認原判決有撤銷發回更審之原因。
據上論結，應依刑事訴訟法第三百九十七條、第四百零一條，判
決如主文。
中    華    民    國  九十七  年    三    月   十三   日
                      最高法院刑事第九庭
                          審判長法官  林  永  茂
                                法官  吳  昆  仁
                                法官  蘇  振  堂
                                法官  蕭  仰  歸
                                法官  何  菁  莪
      本件正本證明與原本無異
                                      書  記  官
中    華    民    國  九十七  年    三    月   十八   日
                                                      Ｅ


司法院資訊處製作；財團法人民間司法改革基金會備份。
